臺灣臺中地方法院民事判決　100年度訴字第1316號
原　　　告　財政部國有財產局台灣中區辦事處
法定代理人　廖蘇隆
訴訟代理人　蔡桂惠
被　　　告　林素
上列當事人間請求給付使用補償金事件，本院於民國100年6月29
日言詞辯論終結，判決如下：
    主      文
被告應給付原告新台幣貳拾貳萬仟佰肆拾陸元，及自民國一
○○年四月十六日起至清償日止，按年息百分之五計算之利息。
原告其餘之訴駁回。
訴訟費用新臺幣伍仟玖佰伍拾元，由被告負擔新臺幣貳仟肆佰貳
拾陸元，餘由原告負擔。
本判決原告勝訴部分，得假執行。被告以新臺幣貳拾貳萬仟
佰肆拾陸元為原告供擔保後，得免假執行。
原告其餘假執行之聲請駁回。
    事實及理由
一、原告主張被告無權占用中華民國所有，由原告所管理之坐落
    台中市○○區○○段553-1地號、台中市外埔區○○○○段
    58-32地號等2筆土地上，如準備書狀使用現況略圖所示，合
    計3481.94平方公尺之土地（下稱系爭土地），供做練習場
    內草地等使用。原告自民國88年1月起將系爭土地列管追收
    使用補償金，多次通知被告繳納使用補償金，惟未獲繳納。
    被告無權使用系爭土地，顯受有相當於租金之不當得利，爰
    依民法第179條之規定，請求被告繳納自88年1月起至100年2
    月止，計新臺幣（下同）547,708元之使用補償金。就系爭
    土地被告應從88年1月申請合併開發使用時就算占有使用，
    而應給付補償金予原告。並聲明：被告應給付原告使用補償
    金547,708元，及自支付命令繕本送達翌日起至清償日止，
    按年息5%計算之利息；並願供擔保，請准宣告假執行。
二、被告則以：
    被告應繳納之使用補償金應自95年5月起算，因被告於86年6
    月4日依山坡地開發建築管理辦法之規定，與原告簽訂國有
    非公用山坡地同意合併開發契約書，約定（改制前）台中縣
    外埔鄉○○○○段58-32地號及台中縣大甲鎮○○段315-20
    地號國有非公用土地，同意被告繳交保證金1,210,725元後
    ，發給同意合併開發證明書，由被告合併開發使用，被告依
    約繳交上開保證金後，原告於當日核發國有非公用山坡地同
    意合併開發證明書予被告。被告於95年1月5日向原告提出申
    請承購上開國有非公用土地，經原告於95年4月3日以台財產
    中處字第0950008803號函，同意讓售台中縣大甲鎮○○段
    553-5地號及外埔鄉○○○○段58-39地號土地予被告，讓售
    價額1,644,144元，應繳使用補償金45,423元，合計1,689,
    567元，被告前已預繳保證金1,210,725元抵充後，尚須繳交
    價款478,842元，已如數繳納，原告並於95年4月20日將上開
    土地所有權移轉登記予被告，則被告應繳納之補償金應自95
    年5月起算，不應自88年1月起算。又本件主張時效抗辯，本
    件補償金超過原告起訴前5年者，不得請求等語。並聲明：
    原告之訴及假執行之聲請均駁回；如受不利判決願供擔保，
    請准宣告免假執行。
三、本院之判斷：
（一）原告主張坐落臺中市○○區○○段553-1地號、臺中市外
      埔區○○○○段58-32地號土地均為中華民國所有，由原
      告為管理者，被告無權占用如準備書狀使用現況略圖所示
      ，合計3481.94平方公尺之土地，供做練習場內草地等使
      用等情，被告除爭執實際占有使用時間應自95年5月起算
      外，其餘並不爭執，復有系爭土地登記謄本、使用現況略
      圖、現場照片等在卷可證，堪信為真實。被告雖抗辯稱本
      件補償金應自95年5月起算等語，但查被告於86年間即向
      原告申請國有非公用山坡地合併開發，有國有非公用山坡
      地同意合併開發契約書在卷可參。被告雖於95年1月5日向
      原告提出申請承購台中縣大甲鎮○○段553-5地號、及外
      埔鄉○○○○段58-39地號國有非公用土地，經原告同意
      讓售，並以被告原繳納之保證金為抵充，另繳納使用補償
      金45,423元及不足價款。但查被告上開所繳納者係原告同
      意讓售之坐落台中縣大甲鎮○○段553-5地號、及外埔鄉
      ○○○○段58-39地號土地之使用補償金，並非使用系爭
      土地之補償金，且被告自86年起即申請合併開發使用系爭
      土地，則系爭土地已屬被告實際管領範圍，是被告上開所
      辯，洵屬無據。
（二）按無法律上原因而受利益，致他人受損害者，應返還其利
      益，民法第179條定有明文。又占有他人之物，因影響他
      人對該物之使用收益，自係侵害他人所有權之利益歸屬。
      而占有人因對占有物有事實上之管領力，故占有本身於法
      律上縱不認為係權利，然亦可被認為係一種利益，故占有
      人因占有他人之物，當然可認為其已獲取占有之利益，至
      於占有人實際上從事何用途，則均非所問。是本件被告並
      無法律上原因，受有使用該土地之利益，致土地所有人受
      有無法利用該土地之損害，而無權占有他人土地，可能獲
      得相當租金之利益為社會上之通常觀念，則原告自得基於
      國有財產管理人之地位，請求被告給付相當於租金之利益
      。
（三）另按無法律上之原因而獲得相當於租金之利益，致他人受
      損害時，如該他人返還利益請求權已逾租金短期消滅時效
      之期間，對於相當於已罹消滅時效之租金之利益，不得依
      不當得利之法則，請求返還（參最高法院49年台上字第
      1730號判例、最高法院65年度第5次民庭庭推總會議決定
      (二)意旨）。又利息、紅利、租金、贍養費、退職金及其他
      一年或不及一年之定期給付債權，其各期給付請求權，因
      5年間不行使而消滅，民法第126條亦定有明文。查本件原
      告係於100年3月24日起訴（支付命令裁定經被告提出異議
      而視為起訴），此有本院收文章所蓋之日期在卷可憑，則
      揆諸上開說明，原告自起訴日起回溯5年即自95年3月25
      日起，始得向被告請求相當於租金之不當得利。準此，原
      告請求被告給付自88年1月起至95年3月24日止相當於租金
      之損害金部分，自應已罹於請求權消滅時效，而被告並已
      提出時效消滅之抗辯，渠依法自得拒絕給付，故原告此部
      分之請求，即屬無據，不應准許。
（四）本件原告向被告請求反還相當於租金之補償金，兩造同意
      計算標準為：1、坐落臺中市○○區○○段553-1地號土地
      ：自88年1月起至98年12月止，每月1,258元；自99年1月
      至100年2月止，每月1,398元。2、坐落臺中市外埔區○○
      ○○段58-32地號土地：自88年1月起至100年2月止，每月
      均以2,480元計算（見本院100年6月29日言詞辯論筆錄）
      。依前項說明本件原告請求被告應賠償自95年3月25日至
      100年2月28日止之損害金，未罹於5年之請求權消滅時效
      ，則原告得請求相當於租金之損害金數額為223,346元，
      說明如下（元以下四捨五入）：
   1、坐落臺中市○○區○○段553-1地號土地：自95年3月25
      日起至95年3月31日止為284元（計算式：1258÷31×7＝
      284）；自95年4月起至98年12月止，每月1,258元，計
      56,610元（計算式：1258×45＝56610元）；自99年1月至
      100年2月止，每月1,398元，計19,572元（計算式：1398
      ×14＝19572）；合計76,466元（計算式：284＋56610＋
      19572＝76466）。
   2、坐落臺中市外埔區○○○○段58-32地號土地：自95年3
      月25日起至95年3月31日止為560元（計算式：2480÷31÷
      7＝560）；自95年4月起至100年2月止，每月2480元，計
      146,320元（計算式：2480×59＝146320）；合計146,880
      元（計算式：560＋146320＝146880）。
   3、以上損害金共計為223,346元（計算式：76466＋146880＝
      223346）。
五、綜上所述，本件原告依不當得利之法律關係，請求被告應賠
    償相當於租金之損害金223,346元，及自支付命令裁定送達
    被告翌日即100年4月16日起至清償日止，按年息百分之5計
    算利息之範圍內，為有理由，應予准許；逾此部分之請求，
    即屬無據，應予駁回。
六、本件關於原告其勝訴部分原告固陳明願供擔保，請准宣告假
    執行，然就原告勝訴部分，係所命給付金額未逾50萬元之判
    決，自應依民事訴訟法第389條第1項第5款之規定，依職權
    宣告假執行，原告就此部分所為宣告假執行之聲請，僅在促
    使法院為此職權之行使，本院自不受其拘束，仍應逕依職權
    宣告假執行。又被告陳明願供擔保，請准宣告免為假執行，
    經核並無不合，爰酌定相當擔保金額，併准許之。至原告敗
    訴部分，其假執行之聲請，因訴之駁回而失所依附，不應准
    許，併予駁回。本件訴訟費用為裁判費5,950元，爰依兩造
    勝、敗比例，由被告負擔2,426元，餘由原告負擔。
七、據上論結，本件原告之訴，為一部有理由，一部無理由，依
    民事訴訟法第79條、第392條第2項，判決如主文。
中    華    民    國    100    年    7    月    13    日
                  民事第一庭    法  官  周玉蘭
正本係照原本作成。
如對本判決上訴，須於判決送達後20日內向本院提出上訴狀（須
附繕本）。如委任律師提起上訴者，應一併繳納上訴審裁判費。
中    華    民    國    100    年    7    月    13    日
                                書記官  董美惠